【裁判字號】    94,上訴,2394
【裁判日期】    950926
【裁判案由】    偽造文書等
【裁判全文】
臺灣高等法院臺中分院刑事判決        94年度上訴字第2394號
上  訴  人  臺灣臺中地方法院檢察署檢察官
被      告  甲○○
                      之1
選任辯護人  鐘登科  律師
選任辯護人  陳佩吟  律師
上列上訴人因被告偽造文書等案件，不服臺灣臺中地方法院94年
度訴字第519號中華民國94年9月20日第一審判決（起訴案號：臺
灣臺中地方法院檢察署92年度偵字第21779號、93年度偵字第119
93號，移送併辦案號：同署93年度偵字第15666號、94年度偵字
第16444號），提起上訴，本院判決如下：
    主    文
原判決撤銷。
甲○○連續幫助詐欺取財，處有期徒刑拾月。
    事    實
一、甲○○經營汽車商行達十二年之久，基於幫助真實姓名、年
    籍不詳綽號「小白」、綽號「賴仔」之成年男子及另一不知
    名之成年男子等經營汽車商行者詐欺取財之概括犯意，其方
    法為，先與綽號「小白」、綽號「賴仔」之成年男子及另一
    不知名之男子前往汽車商行，再由被告甲○○出名出面洽購
    肇事或較老舊之汽車，然後將車交與綽號「小白」、綽號「
    賴仔」之成年男子及另一不知名之成年男子，再由綽號「小
    白」等人持偽造之他人印章委託不知情者去監理單位偽造他
    人之簽名，偽造該汽車買賣合約書，將該車登記至該他人名
    下（「賴仔」、「小白」等人行使變造特種文書、行使偽造
    私文書等部分，尚無證據證明甲○○有知情並參與之犯罪事
    實，詳如理由七所述），嗣將所購買之肇事或較老舊之汽車
    車牌取下，懸掛在其他同型之完好或較新之汽車上，持向下
    列銀行或汽車公司申貸，使承辦人員陷於錯誤詐借現款。其
    詳情如下：〈一〉先於民國（下同）九十二年七月五日共同
    前往台中市○○路一四七號林水金所經營之「車成中古車商
    行」，由甲○○出面訂約以新台幣（下同）七萬元向林水金
    洽購肇事小客車一輛（牌照號碼Ｈ九─五五八七號，登記在
    梁進力名下）。隨即由「小白」向林水金自稱為陳永吉，佯
    稱係受癸○○之託前來購車，旋即另在汽車買賣合約書上代
    售人欄偽造陳永吉之簽名並於乙方（買方）欄偽造癸○○之
    簽名，偽造該汽車買賣合約書後，復將該合約書、變造之「
    癸○○」身分證及盜刻之印章（身分證及印章均未扣案）交
    付不知情之林水金，足以生損害於癸○○。林水金再於同年
    月八日將該變造之身分證及偽造之印章交給不知情之代辦業
    者陳佳鈴委託填寫「汽（機）車過戶登記書」，偽造該登記
    書，持向交通部公路總局台中區監理所承辦公務員辦理過戶
    手續，將該車登記至癸○○之名下，足以生損害於公路監理
    機關對車籍管理之正確性及癸○○。「小白」隨即在同日，
    持變造之癸○○及壬○○之身分證及偽造之印章，在「和潤
    企業股份有限公司分期付款申請書」、「債權讓與暨動產抵
    押契約書」上偽造癸○○及壬○○（保證人欄）之簽名蓋用
    印章，偽造該私文書，以該車向和潤企業股份有限公司（下
    稱和潤公司）辦理動產抵押申貸新台幣（下同）二十四萬元
    ，致和潤公司承辦人員陷於錯誤而核准貸得上述款項，足以
    生損害於癸○○及壬○○及和潤公司。〈二〉甲○○、小白
    復於同年月十七日十六時許，承續前開犯意與年籍不詳綽號
    「賴仔」之成年男子及另一不知名之男子（共四人），共同
    前往高雄市，由甲○○向經營中古車行不知情之林佳蓉以38
    萬元購買車號ＹＯ─五○九二號老舊自用小客車，同時以十
    餘萬元向林佳蓉購買車牌號碼Ｄ九─四八九六號肇事自用小
    客車，該ＹＯ─五○九二號老舊自用小客車部分，再由小白
    、綽號「賴仔」之成年男子及另一不知名之男子於同日將變
    造之「丙○○」身分證及盜刻之印章（均未扣案）交付不知
    情之林佳蓉，再轉交給不知情之代辦業者委託填寫「汽（機
    ）車過戶登記書」，偽造該登記書，於同日持向交通部公路
    總局高雄區監理所承辦公務員辦理過戶手續，將該車登記至
    丙○○名下，足生損害於公路監理機關對車籍管理之正確性
    及丙○○。小白、綽號「賴仔」之成年男子及另一不知名之
    男子再於翌日，又持變造之丙○○及己○○之身分證及偽造
    之印章，在「日盛國際商業銀行（下稱日盛銀行）汽車貸款
    申請表暨約定書」、「債權讓與暨動產抵押契約書」上偽造
    丙○○及己○○（保證人欄）之簽名蓋用印章，偽造該私文
    書，以該車向日盛銀行辦理動產抵押申貸五十二萬元，致日
    盛銀行承辦人員陷於錯誤，而核准貸款44萬元，並撥款至中
    興商業銀行興中分行帳號000000000000號偽設
    之丁○○（另為不起訴處分）之人頭帳戶內，再提領花用，
    足生損害於丙○○、己○○、日盛銀行及丁○○。該Ｄ九
    ─四八九六號肇事自用小客車部分，嗣由小白、綽號「賴仔
    」之成年男子及另一不知名之男子於九十二年七月二日持變
    造之子○○身分證、印章等，偽造「汽（機）車過戶登記書
    」，將該車登記在子○○名下，再以變造之丁○○之身分證
    申請中興商業銀行興中分行00000000000號帳戶
    ，另以變造之丑○○之身分證，申請第七商業銀行復興分行
    0000000000000號帳戶後，持變造之子○○身
    分證為貸款人，變造戊○○之身分證為保證人，再於九十二
    年七月三日以前開Ｄ九─四八九六號車，向匯豐汽車股份有
    限公司貸款四十五萬元，貸款款項分別匯入前開二帳戶內，
    均足以生損害於公路監理機關對車籍管理之正確性及子○○
    、丁○○、丑○○、戊○○及匯豐汽車股份有限公司。被告
    甲○○又基於上開犯意，於九十二年六月二十五日前往彰化
    縣大村鄉○○路○段一二二號賴坤鐘所經營之中古車行，以
    八萬元向賴坤鐘購買Ａ七─三一九三號肇事自用小客車（係
    張振浩所有），再交與小白、綽號「賴仔」之成年男子及另
    一不知名之男子，小白、綽號「賴仔」之成年男子及另一不
    知名之男子再於同年七月四日，持變造之子○○身分證、印
    章等，偽造「汽（機）車過戶登記書」，將該車登記在子○○名下，然後在同年七月九日持向和潤汽車股份有限公司詐
    借38萬元，足生損害於子○○、和潤汽車股份有限公司。上
    開貸款因係冒貸，故上開銀行、公司均求償無門。
二、案經台中縣警察局烏日分局，移送原審法院檢察署檢察官偵
    查起訴，及移送併辦。
    理    由
一、訊據被告甲○○於原審及本院坦承於上揭時地與綽號「小白
    」之男子一起到林水金所經營之「車成中古車商行」購買中
    古自用小客車（牌照號碼Ｈ九─五五八七號）一輛及與綽號
    「賴仔」等人，共同前往高雄市，向林佳蓉購買上開二輛汽
    車，及於車內將「小白」遞交變造之「丙○○」身分證一張
    交付予不知情之車商林佳蓉等情不諱，惟堅詞否認有偽造文
    書、偽造有價證券，行使變造特種文書犯行，辯稱：綽號「
    小白」、「賴仔」之男子說要買車，伊即經由朋友的介紹，
    向林水金買車，後來「小白」、「賴仔」等人說伊沒有車，
    要向伊借車，伊不放心才跟著「小白」、「賴仔」等人南下
    向林佳蓉購買上開二輛，伊不知道「小白」、「賴仔」等人
    所提出之證件係偽造的等語。
二、第查，林水金於原審結證：被告來買車的時候有拿名片給我
    ，而認識被告，當時有三、四個人來買車，包括被告，當時
    我感覺他們是同一批人，簽合約是被告跟我簽的，他們先給
    訂金，過了一星期，他們才拿要買的人的身分證、印章來辦
    過戶，辦完過戶以後，我打電話給被告，說我要把已經辦好
    過戶的汽車證件交給那位跟他第一次來的那個人是否可以，
    他說沒有關係，所以我就把證件交給那個人等語（見原審卷
    第185至186頁）。林佳蓉於檢察官偵查中結證稱：我確定變
    造之丙○○身分證及偽造之印章係被告親手交付的，當時有
    兩個人來和我交涉買車等語 （93偵15666號卷第7至8頁）。
    於原審結證：兩部車交易過程，我見過二位，真實姓名我不
    清楚，後來有查到被告，另外一位不曉得。買車是先打電話
    ，在電話中講好買什麼車及金額，二人輪流打，之後就帶證
    件約在監理所碰面，有來二位，其中一位是被告，交易之前
    沒有看車，其中有一部車已經壞掉云云（原審卷第164至166
    頁）。賴坤鐘於原審結證：我跟被告交易過一次，就是向張
    震浩買的那輛車（按即Ａ七─三一九三號肇事自用小客車）
    賣給他，契約書上是寫他的名字，我在警訊中所稱以7 萬元
    向張震浩買收購，以 8萬元賣給甲○○是對的，因為是事故
    車，當時有三、四個人來買車等情（原審卷第174至175頁）
    。故被告實已出名出面購買上開四輛汽車，其所辯稱：綽號
    「小白」、「賴仔」之男子說要買車，伊即經由朋友的介紹
    ，向林水金買車，後來「小白」、「賴仔」等人說伊沒有車
    ，要向伊借車，伊不放心才跟著「小白」、「賴仔」等人南
    下向林佳蓉購買上開二輛等詞，無非飾卸之詞，並無可採。
三、次查，被害人丙○○、癸○○、子○○等人，分別被冒名登
    記為Ｙ○─五○九二號、Ｈ九─五五八七號、Ａ七─三一九
    三號、Ｄ九─四八九六號車所有人，並向上開銀行、公司辦
    理貸款，業據被害人丙○○、癸○○、子○○等人警詢中指
    訴甚詳。被告於本院審理時對上開被害人丙○○、癸○○、
    子○○等人警詢中指訴，並無爭執，上開被害人之指訴自得
    採為證據，另有汽（機）車過戶登記書、汽車買賣合約書附
    卷為憑，故被害人丙○○、癸○○、子○○等人警詢中指訴
    ，應堪採信。又上開Ｙ○─五○九二號、Ｈ九─五五八七號
    、Ａ七─三一九三號、Ｄ九─四八九六號車確分別以上開被
    害人之名義，分別向日盛商業銀行、和潤企業公司、匯豐汽
    車公司，各冒貸44萬元、24萬元、38萬元、45萬元，亦有和
    潤企業（股）公司分期付款申請書、債權讓與暨動產抵押契
    約書、日盛國際商業銀行汽車貸款申請表暨約定書，匯豐汽
    車公司汽車貸款申請表暨約定書等影本，存卷可按。復經證
    人即承辦各該貸款之人員庚○○、辛○○到庭結證無異，另
    庚○○、辛○○亦證稱，上開貸款均係由清富汽車商行申請
    ，汽車則停放在安順汽車商行對保，所貸之款項則匯入清富
    汽車商行所指定之帳號等情。由此觀之，庚○○、辛○○既
    有在汽車停放處之安順汽車商行對保，而未察看出上開汽車
    是肇事車或老舊車，顯然，「小白」、「賴仔」等人係以肇
    事車或老舊車之車牌虛掛在其他同型而完好或較新之車上，
    以施詐。
四、綜合上列諸情以觀，堪以認定「小白」、綽號「賴仔」之成
    年男子及另一不知名之成年男子等人係經營汽車商行，自買
    車、過戶、冒貸等一系列行為，均隱藏身份，而其等之所以
    敢行過戶之偽造文書犯行，進而行詐，乃因有被告出面出名
    購車，其等可隱身幕後使然。且「小白」、綽號「賴仔」之
    成年男子及另一不知名之成年男子等人均係從事汽車商行業
    務，車輛甚多，如非為隱藏身份，以便日後偽造文書犯行，
    進而行詐，何勞被告開車搭載，並出面出名購車，況被告帶
    同「小白」、綽號「賴仔」之成年男子及另一不知名之成年
    男子等人，自92年6月25日至7月17日，短短22日之間購買 3
    部肇事車， 1部老舊車，且向林佳蓉購車，僅以電話探詢車
    型、車況、車價，而不看車即完成買賣，隨即在監理站成交
    ，銀貨兩訖，殊與正常購車情況有違，以被告經營12年之汽
    車商行經歷，不難理解其間是做不法勾當，即非用以借屍還
    魂，即用以虛掛牌照詐財，尤其被告自己無意購車，然又出
    面出名購買上開3部肇事車，1部老舊車，其顯然為幫助「小
    白」、綽號「賴仔」之成年男子及另一不知名之成年男子等
    人詐欺取財。故被告之犯罪事證，已至明確，犯行堪資認定
    。
五、核被告所為，係犯刑法第30條第1項、第339條第1項之幫助
    詐欺取財罪，公訴人認被告係犯刑法第339條第1項之詐欺取
    財罪，顯有誤會，又公訴人認被告係犯刑法第339條第1項之
    詐欺取財罪，本院改論以幫助詐欺取財罪，仍不必變更起訴
    法條（最高法院95年台上4484號判決參照），其先後多次犯
    行，罪名相同，犯意概括，應依連續犯以一罪論處。被告行
    為後，刑法第56條連續犯之規定，業於94年1月7日修正公布
    刪除，並於95年7月1日施行，則被告之犯行，因行為後新法
    業已刪除連續犯之規定，此刪除雖非犯罪構成要件之變更，
    但顯已影響行為人刑罰之法律效果，自屬法律有變更，依新
    法第2條第1項規定，比較新、舊法結果，仍應適用較有利於
    被告之行為時法律即舊法論以連續犯 （最高法院95年第8次
    刑事庭會議決議參照），又幫助詐欺取財罪法定本刑中關於
    罰金刑最低額部分，修正後刑法第33條第5款定為 「新台幣
    1千元以上，以百元計算之」，較修正前規定為銀元1元以上
    ，顯然不利於被告，經比較新舊法結果，仍應適用有利於行
    為人之修正前刑法規定。另Ａ七─三一九三號、Ｄ九─四八
    九六號車部分，雖未據起訴，然因與起訴部分有裁判上一罪
    之連續犯關係，本院自得併予論處。再者，被告雖係幫助犯
    ，然其迄不供出「小白」、綽號「賴仔」之成年男子及另一
    不知名之成年男子等人之真實姓名，以釐清全部案情，不但
    使犯罪者逍遙法外，故不予減輕其刑。
六、被告犯幫助詐欺取財罪，事證已甚明確，原審未予依法論科
    ，核有未當，公訴人上訴意旨，執此指摘原審判決違誤，顯
    有理由，自應由本院將原審判決撤銷改判。茲審酌被告雖無
    前科，然其犯罪手法狡詐，犯罪後又飾詞卸責等一切情狀，
    科處如主文第2項所示之刑。
七、至公訴及併辦意旨，雖認被告並犯刑法第二百十六條、第二
    百十二條之行使變造特種文書、第二百十六條、第二百十條
    之行使偽造私文書及刑法第三百三十九條第一項之詐欺取財
    第二百零一條偽造有價證券罪嫌云云。惟訊據被告堅決否認
    有上開犯行，辯稱，其不知道『小白』等人提出之被害人丙○○之身分證是偽造的，其亦未出面向上開銀行、公司，偽
    造文章、本票冒貸等語。經查，買車者經常以他人名義辦理
    過戶，故被告辯稱，其不知道『小白』等人提出之被害人丙○○之身分證是偽造的，尚堪採信，另庚○○、辛○○均到
    庭結證，被告並無出面或與『小白』等人共同出面辦理冒貸
    ，而證人林水金、林佳蓉、賴坤鐘等人，亦未明言被告有參
    與辦理過戶等手續。故被告辯稱其無行使變造特種文書、行
    使偽造私文書及偽造有價證券罪行云云，殊堪採信。其餘復
    查無其他積極證據，足認被告有行使變造特種文書、行使偽
    造私文書及偽造有價證券等犯行，要難令負該項罪責。因公
    訴人認此部分與判刑部分有牽連犯之裁判上一罪關係，故不
    另為無罪之諭知。
據上論結，應依刑事訴訟法第三百六十九條第一項前段、第三百
六十四條、第二百九十九條第一項前段、修正前刑法第五十六條
、刑法第二條第一項前段、第三十條第一項、第三百三十九條第
一項，刑法施行法第一條之一第二項，判決如主文。
本案經檢察官乙○○到庭執行職務。
中    華    民    國    95    年    9     月    26    日
      刑事第十一庭  審判長法  官  黃  梅  月
                          法  官  林  宜  民
                          法  官  黃  日  隆
上列正本證明與原本無異。
檢察官得上訴。
被告不得上訴。
如不服本判決應於收受送達後十日內向本院提出上訴書狀，其未
敘述上訴之理由者並得於提起上訴後十日內向本院補提理由書（
均須按他造當事人之人數附繕本）。
                          書記官  陳  三  軫
中    華    民    國    95    年    9     月    27    日
                                                      Ｒ


司法院資訊處製作；財團法人民間司法改革基金會備份。
